臺灣臺北地方法院民事判決　九十一年度家訴字第六二號
　　原　　　告　甲○○
　　訴訟代理人　賈育民律師
　　被　　　告　行政院國軍退除役官兵輔導委員會台北市榮民服務處
　　法定代理人　乙○○
　　訴訟代理人　胡美慧律師
右當事人間確認遺囑真正事件，本院判決如左：
    主      文
確認郭亞伋生前於民國八十三年二月十六日所書立如附件之遺囑為真正。
訴訟費用由被告負擔。
    事      實
甲、原告方面：
  一、聲明：如主文第一項所示。
  二、陳述：
    （一）原告之同居人郭亞伋於民國八十四年十一月十四日死亡，原告在清理郭亞
          伋遺物時，發現郭亞伋留有經姜瑞亞及郭貽訓二人證明之如附件之自書遺
          囑一紙。由於郭亞伋為亡故榮民，故由被告為其遺產管理人，原告並已依
          規定將所有遺物點交被告。
    （二）因遺囑內容就郭亞伋所有門牌台北縣土城市○○路○段二七巷二弄七號三
          樓房屋，指定由原告及其大陸女兒郭欣宜平均分配，原告乃聯絡其大陸女
          兒郭欣宜辦理相關繼承事宜，郭欣宜願將得繼承郭亞伋之遺產贈與原告。
    （三）被告為郭亞伋之遺產管理人，其中屬於郭亞伋之不動產部分，因郭亞伋遺
          贈予原告及其養女郭欣宜，受限於台灣地區與大陸地區人民關係條例第六
          十六條及六十七條規定，郭欣宜將其得繼承部分轉贈予原告，因此被告應
          將郭亞伋之不動產辦理所有權移轉登記予原告或將之拍賣以價金之一半給
          付原告，其餘不超過二百萬元部分為郭欣宜得繼承部分，因郭欣宜贈與原
          告，被告亦須給付原告。然被告於九十一年一月十四日以九０北市樂輔字
          第一一一七五號書函，表示應將郭亞伋遺囑正本送請法院判定後憑辦，
        意即對郭亞伋遺書真正發生爭議，使原告對取得遺贈之權利發生不安之狀
          態，為此認為有即受確認判決之法律上利益，故有以判決確認其遺囑真正
          之必要。
    （四）郭亞伋生前曾任馨園大廈（位於台北市松山區○○○路三四一號）管理員
          ，在八十三年十一月十五日至八十四年十一月八日之值班交接簿中有郭亞
          伋之簽名，另有郭亞伋於西元一九九二年九月十四日、一九九四年一月二
          十五日寫給其弟郭得志之兩封信及信封，與遺囑上郭亞伋之字跡與簽名比
          對，足認遺囑確為郭亞伋之親筆，故系爭遺囑確屬真正。況且經鈞院將郭
          亞伋之遺囑原本及其生前在花旗銀行開戶聲請書、書信原本及馨園大廈值
          班交接簿原本之筆跡，送請法務部調查局鑑定結果，確屬相同，足信該遺
          囑為真正。
  三、證據：提出郭亞伋相驗屍體證明書一件、除戶戶籍謄本一件、遺書一件、郭亞
            伋遺物清單一件、經湖北省英山縣公證處公證之贈與書及財團法人海峽
            交流基金會證明各一件、被告書函一件、馨園大廈值班交接簿一冊、郭
            亞伋於西元一九九二年九月十四日一九九四年一月二十五日寫給其弟郭
            得志之信函及信封各二件，並聲請向美商花旗銀行台北分行調取郭亞伋
            開戶聲請書。
乙、被告方面：
  一、聲明：駁回原告之訴。
  二、陳述：原告提出之遺書，究為代筆遺囑抑或自書遺囑不明，況其未符合代筆遺
            囑之形式，倘為自書遺囑，究是否由郭亞伋書立仍難判斷，難謂該遺囑
            為真正。
  三、證據：聲請將遺書囑託鑑定。
丙、本院依職權訊問證人姜瑞亞、郭貽訓。
    理      由
甲、得心證之理由：
  一、按證書之真偽與否不明確，致原告在私法上之地位有受侵害之危險，而此危險
      得以對於被告之確認判決除去之者，即得依民事訴訟法第二百四十七條之規定
      提起確認之訴。原告主張被告無法確認本件遺囑是否真正，因遺囑之真正不明
      確，致其在法律上之地位有受侵害之危險，即其是否為受遺贈人之私法上之地
      位有受侵害之危險，而此種不妥之狀態，得以對於被告之確認判決除去，是原
      告有受確認判決之法律上之利益，合先敘明。
  二、原告主張其同居人即被繼承人郭亞伋為單身榮民，於八十四年十一月十四日死
      亡，被告依法為郭亞伋之遺產管理人之事實，業據其提出郭亞伋相驗屍體證明
      書及除戶戶籍謄本各一件為證，且為被告所不爭，堪信為真實。
  三、原告又主張其在清理郭亞伋遺物時，發現郭亞伋留有經姜瑞亞及郭貽訓二人證
      明之如附件之自書遺囑一紙，該遺囑內容就郭亞伋所有門牌台北縣土城市○○
      路○段二七巷二弄七號三樓房屋，指定由原告及其大陸女兒郭欣宜平均分配等
      情，被告則否認該遺囑為真正。
  四、按自書遺囑，應自書遺囑全文，記明年、月、日，並親自簽名；如有增減、塗
      改，應註明增減、塗改之處所及字數，另行簽名。民法第一千一百九十條定有
      明文。又按代筆遺囑，由遺囑人指定三人以上之見證人，由遺囑人口述遺囑意
      旨，使見證人中之一人筆記、宣讀、講解、經遺囑人認可後，記明年、月、日
      ，及代筆人之姓名，由見證人全體及遺囑人同行簽名，遺囑人不能簽名者，應
      按指印代之，民法第一千一百九十四條亦有明文規定。經查：本件原告就其主
      張被繼承人郭亞伋留有經姜瑞亞及郭貽訓二人證明之如附件之自書遺囑一紙之
      事實，業據其提出被繼承人郭亞伋八十三年二月十六日遺書一件為證。經訊問
      證人即本件遺囑見證人姜瑞亞及郭貽訓均結證稱彼等二人有在該遺囑上「證明
      人」處蓋章，被繼承人郭亞伋於立遺囑當時意識清楚等語（均參見九十一年六
      月六日言詞辯論筆錄）。又本院將原告提出之前開被繼承人郭亞伋遺囑、郭亞
      伋生前任馨園大廈管理員之值班交接簿、郭亞伋於西元一九九二年九月十四日
      、一九九四年一月二十五日寫給其弟郭得志之兩封信函及本院向美商花旗銀行
      台北分行調取之郭亞伋生前在該銀行開戶聲請書，送請法務部調查局鑑定結果
      ，認定各文書字跡筆劃特徵相符，有該局九十一年十一月四日調科貳字第０九
      一００七一五三四０號鑑定通知書在卷可稽，足信該遺囑為被繼承人郭亞伋自
      書遺囑。被告否認其真正，即難採信。綜上說明，原告前開之主張堪信為真實
      。原告訴請確認郭亞伋生前於八十三年二月十六日所書立如附件之遺囑為真正
      ，自屬有據，應予准許。
乙、結論：
    本件原告之訴為有理由，並依民事訴訟法第七十八條，判決如主文。
中　　　華　　　民　　　國　　　九十一　　年　　十二  　　月　　十八　　日
                                家事法庭法　　　官　李智民
右正本係照原本作成。
如對本判決上訴，須於判決送達後二十日之不變期間內，向本院提出上訴狀。
中　　　華　　　民　　　國　　　九十一　　年　　十二  　　月　　十八　　日
　　　　　　　　　　　　　　　　　　　　書　記　官　王俊琇
